---
title: "Rekurzív darabolás a Titanic adathalmazon"
author: "Michaletzky Tamás (PMBLWY)"
output:
  pdf_document: default
  html_document:
    df_print: paged
  html_notebook: default
---

# Összefoglalás
Az R beépített Titanic adathalmazán fogunk korrespondencia-analízist és rekurzív darabolást elvégezni. Az adathalmaz a Titanic utaslistáját tartalmazza 12 váltózóban. A számunkra fontos változók:

- `survived`: (bool) 1 - túlélte, 0 -  meghalt
- `pclass`: (int range(1,3)) milyen osztályon utazott
- `sex`: (categorial, string) male - férfi, female - nő
- `age`: (int) kor
- `sibsp`: (int) testvérek/házatársak száma a járaton
- `parch`: (int) gyermekek/szülők száma a járaton

Hipotéziseink:
- Az elmondások alapján a nőket és a gyermekeket és időseket mentették először.
- Az első osztályú utasok előnyt élveztek a mentésnél.
- Bármilyen hozzátartozó a járaton tartózkodása csökkentette az életben maradási esélyt, mert őket is menteni akarták.

Nézzük meg, igazunk van-e?


# Adatok előkészítése
Kétféle adaton fogunk dolgozni:
- a `titanic_train` és `titanic_test` 12 változós, ám a `test` változat nem tartalmazza a túlélést
- a `Titanic` adathalmaz pedig csak a `Pclass`, `Age` és `Sex` faktorokat tartalmazza, ám mindenkire a `Survived` adatot.

```{r}
rm(list=ls())
```

```{r}
#install.packages("rpart")
#install.packages("titanic")
#install.packages("datasets")
#install.packages("rpart.plot")

# import
library(MASS) #corresp analysis
library("rpart") #recursive partition
library("rpart.plot")
library(corrplot)
library(titanic)
library(datasets)

data <- titanic_train


head(data)
summary(data)
```


# Ismerkedés az adatokkal
Az adattípusok:
```{r}
str(data)
```
Különöző értékek száma faktoronként:
```{r}
apply(data,2, function(x) length(unique(x)))
```

Hiányzó adatok: az `Age` és `Cabin` változókban. Ez utóbit nem fogjuk használni. 
```{r}
colSums(is.na(data))
colSums(data=="")
```
A `Cabin` változó ígéretes lenne, ha nem lenne ennyi sok hiányzó adat benne, hiszen várhatóan a lenti hálórészeket hamarabb lepte el víz; várhatóan persze erősen korrelálna a `Pclass`-szal is.

## Az adatok eloszlása
```{r}
hist(data$Age)
barplot(sort(table(data$Pclass), decreasing = T))
```

Összetett kontingencia ábra
```{r}
data$Maturity <- cut(data$Age, breaks=c(0, 18, 55, 150), right = FALSE, 
                     labels = c('young', 'adult', 'old'))
mosaicplot(Survived ~ Sex + Pclass + Maturity, data=data, shade=TRUE)
```

Korrelációs tábla

```{r}
cm = cor(data[,c("PassengerId","Survived","Pclass","Age","SibSp","Parch","Fare")], ,use="complete")
corrplot(cm)
```



# Korrespondencia analízis

## Korra vonatkozó hipotézis
Szignifikáns különbség van a túlélsben korosztály szerint:
```{r}
Tage <- table(data$Survived, data$Maturity)
Tage
chisq.test(Tage)
```


## A nemre vonatkozó hipotézis
Hasonlóképpen a nemek között is:
```{r}
Tsex <- table(data$Survived, data$Sex)
Tsex
chisq.test(Tsex)
```

## Az osztályra vonatkozó hipotézis
És az osztályok között is:
```{r}
Tclass <- table(data$Survived, data$Pclass)
Tclass
chisq.test(Tclass)
```
## Egyéb vizsgálat
Mi történik a hozzátartozók esetén? Később fontos lesz a döntési fáknál.
```{r}
Tparch <- table(data$Survived, data$Parch)
Tparch 
```
```{r}
Tsibsp <- table(data$Survived, data$SibSp)
Tsibsp
```




# Rekurzív darabolás
Most nézzük meg, hogyan épülnek egymásra a fenti információk a döntési fa felépítésénél!


Ha minden változót beleveszünk, a modell érthető módon a neveket fogja felhasználni, 100%-os sikerességgel beazonosítva a tanuló adathalmzon: túltanulva garantáltan gyenge teljesítménnyel a teszt adathalmazon!
```{r}
Mhuge <- rpart(Survived ~ ., 
               data=data, 
               method='class',
               control = rpart.control(cp = 0, minbucket = 2, xval = 10))
printcp(Mhuge)
```

Nem elég azonban az sem, ha kizárjuk az egyedi azonosítokat ("PassengerId", "Name"), mert így sem átülthethető jellemzőkre tanul rá:   
```{r}
Mall <-  rpart(Survived ~ ., 
               data=data[ , ! names(data) %in% c("PassengerId", "Name")], 
               method='class',
               control = rpart.control(cp = 0, minbucket = 2, xval = 10))
printcp(Mall)
```

## Alapmodell
Vegyük tehát alapmodellnek a következőt: az "Age", "Pclass" és "Age" alapján osztályozzunk!
```{r}
M <- rpart(Survived ~ Age + Sex + Pclass, data=data, method='class',
           control = rpart.control(cp = 0, minbucket = 2, xval = 10))
printcp(M)
```
Ez már ígéretes! Rajzoljuk ki:
```{r}
#par(mar = c(0,0,0,0))
rpart.plot(M, branch = .1, compress = TRUE)
#text(M)
```
A paraméterek:
```{r}
str(M$frame)
```
### A döntési fa elemzése
39 levél, 0-1-es ráírva, 891 adaton, az egyes leveleken a igazságkiértékelés:
```{r}
ind <- M$frame[,"var"]=="<leaf>" 
sum(ind) 

M$frame[ind,"n"]
sum(M$frame[ind,"n"]) 

L <- attributes(M)$ylevels
L

L[M$frame[ind,"yval"]]


M$frame[ind,c("yval","n")]
```


Az aggregátumok: 578 halott, 313 túlélő
```{r}
W <- aggregate(M$frame[ind,"n"],by=list(L[M$frame[ind,"yval"]]),FUN=sum)
w<-W[,2];names(w)<-W[,1]
w
```


### Predikciós mutatók
```{r}
C <- predict(M,type ="class")
table(C)
```
A modell pontossága: 86%
```{r}
table(data$Survived,C)
sum(diag(table(data$Survived,C)))/nrow(data)
```


### Redukált alapmodell
A fa egyszerűsítése után a `Pclass` változó már nem szignifikáns:
```{r}
Mred <- prune(M, cp = 0.02)
Mred
printcp(Mred)
```
A redukált fa:
```{r}
#par(mar = c(0,0,0,0))
rpart.plot(Mred, branch = 0.3, compress = TRUE)
#text(Mred,col="red")
```

Az igazságértékelés: 80%-os pontosság megmaradt
```{r}
Cred<-predict(Mred,type ="class")
table(data$Survived,Cred)
sum(diag(table(data$Survived,Cred)))/nrow(data)
```
A keletkezett hiba: 40 hibás halott, 15 hibás túlélő
```{r}
diag(table(data$Survived,C))-diag(table(data$Survived,Cred))
```

## Bővített modell
Nyerünk-e a valamit, ha a `SibSp` és `Parch` változókat is belevesszük a modellbe?
```{r}
Mext <- rpart(Survived ~ Age + Sex + Pclass + SibSp + Parch, data=data, method='class',
           control = rpart.control(cp = 0, minbucket = 2, xval = 10))
printcp(Mext)
```
A bővített fa:
```{r}
#par(mar = c(0,0,0,0))
rpart.plot(Mext, branch = .1, compress = TRUE)
#text(Mext)
```
És a bővített redukált fa paraméterei: a `Pclass` és `Parch` változók eltűntek
```{r}
M2 <- prune(Mext, cp = 0.02)
printcp(M2)
```
A redukált ábra:
```{r}
#par(mar = c(0,0,0,0))
rpart.plot(M2, branch = .1, compress = TRUE)
#text(M2)
```
Vagyis a fa szerint:
- a nők mind túlélnek
- a 6,5 évnél idősebb férfiak meghalnak
- de az annál fiatalabb fiúk is meghalnak, ha több mint 2 testvérükkel együtt tartózkodtak a hajón

Mennyire pontos ez?
```{r}
Cred2<-predict(M2,type ="class")
table(data$Survived,Cred2)
sum(diag(table(data$Survived,Cred2))) / nrow(data)
```
Meglepő módon 80%-os pontossághoz ez az egyszerűsítés is elég.

## Finomhangolások
A jól sikerült modellek finomhangolása

# Kiértékelés a teszt halmazon
Értékeljük ki a teszt halmazon is!
```{r}
test <- titanic_test
```

Először a redukált alapmodellt:
```{r}
Ctest <- predict(Mred, test, type="class")
table(Ctest)
```
Majd a bővített redukált modellt is:
```{r}
Ctest2 <- predict(M2, test, type="class")
table(Ctest2)
```
Sajnos valamiért a teszt halmazon nem áll rendelkezésre a valós eredmény, tehát ezt nem tudjuk most ellenőrizni. De hasonlóképpen lehetne, mint feljebb. 


# Összefoglalás
- Megállapíthatjuk, hogy a hipotéziseink igaznak bizonyultak
- Másrészt megismertük az egymásra épülésüket is a döntési fák segítségével



